臺灣士林地方法院民事判決　　　　　　 99年度簡上字第191號
上　訴　人　石倍毓
訴訟代理人　熊賢祺律師
複代理　人　王慧凱
被上訴　人　郭進昌
上列當事人間請求履行契約書內容等事件，上訴人對於民國99年
9 月17日本院內湖簡易庭99年度湖簡字第825 號第一審判決提起
上訴，本院於民國100 年8 月18日言詞辯論終結，判決如下：
    主  文
原判決關於駁回上訴人後開第二項之訴部分，並訴訟費用之裁判
廢棄。
被上訴人應給付上訴人新台幣陸萬捌仟伍佰柒拾貳元，及自民國
九十九年五月五日起至清償日止，按年息百分之五計算之利息。
其餘上訴駁回。
第一、二審訴訟費用由被上訴人負擔二十五分之七，餘由上訴人
負擔。
    事實及理由
壹、上訴人起訴主張：
一、被上訴人郭進昌為豐新鮮實業股份有限公司（下稱豐新鮮公
    司）董事，於民國95年4 月17日與上訴人簽訂協議書（下稱
    系爭協議書），約定上訴人將所開發之訂購羊奶客戶交由被
    上訴人配送，被上訴人自95年4 月17日起，每月支付上訴人
    佣金報酬，於宅配部分每瓶新台幣（下同）5 元，幼稚園及
    附幼部分每瓶2 元，經核算每月被上訴人須依系爭協議書平
    均給付上訴人至少2 萬元，上開協議書所約定之款項，被上
    訴人自95年4 月起至98年4 月份止，均依約撥付至上訴人之
    妻趙兼菀之帳戶，惟自98年5 月份起，被上訴人自稱已自豐
    新鮮公司離職，卻擅自將上訴人開發之客戶名單轉讓給豐新
    鮮公司，致上訴人原來可得之合作利潤佣金無法獲取而受有
    損害，扣除豐新鮮公司已給付上訴人之1 萬6 千126 元後，
    被上訴人尚應賠償上訴人24萬3 千874 元，爰依兩造間之協
    議書，及民法侵權行為、債務不履行、因可歸責於當事人一
    方之給付不能等法律關係，請求被上訴人給付24萬3 千874
    元，及自起訴狀繕本送達翌日起至清償日止之法定利息。
二、對被上訴人抗辯所為之陳述：
(一)、兩造所簽立之協議書記載：「茲就石倍毓先生（以下簡稱甲
    方）將所開發之客戶轉由郭進昌先生（以下簡稱乙方）配送
    ，雙方協議簽訂本合約：1.甲方所開發之客戶，轉與乙方配
    送... 3.乙方已付30萬於甲方，於每月應給甲方業績金額扣
    除一半直至扣完，業績抽取，只要開發之客戶尚存在，永久
    有效... 4.乙方不得擅自放棄或終止甲方所開發之客戶，有
    損甲方之權益，甲方亦不得干涉乙方內部行政... 」，其文
    義顯示客戶確係上訴人開發所得，再協議由被上訴人支付對
    價後轉由其配送並收取營業利益；觀本件系爭協議書，雙方
    當事人共同主觀意思，乃就上訴人自行投入時間、精神、金
    錢與一定勞務等成本所辛苦開發完成之客戶，約定轉由被上
    訴人經營並配送羊奶，並按該筆客戶名單為計算基準，給付
    上訴人一定之報酬，是項契約應屬不定期之「利益分配契約
    」，係因當事人一方（即上訴人）所為之給付，致相對人獲
    得經濟上利益時，相對人按所獲利益之多寡而定利益分配標
    準之契約，而該契約僅係就配送羊奶獲得利益為分配之約定
    ，非謂被上訴人須終身從事經營羊奶配送之行業，然未經雙
    方再次合意，被上訴人非得片面解除、終止或轉讓他人，且
    客戶名單歸屬上訴人所有之利益，被上訴人不得擅自轉讓予
    第三人，亦即使第三人取得客戶名單受有利益，致上訴人受
    有損害，故協議書文字業已表示當事人真意，無須別事探求
    ，即不能反捨契約文字更為曲解。
(二)、次查，國內羊乳市場開發不易，其有需求之客戶不如牛乳市
    場成熟，通常消費者對羊乳種類及價格之接受度不如牛乳，
    兼且競爭者眾，是以羊乳業經常面臨同業競爭、市場開拓等
    諸多問題及壓力，而系爭協議書所開發之客戶乃上訴人多年
    之心血開發拜訪客戶經營而成，其客戶名單更為高度之營業
    秘密，是以本件客戶名單之交付與掌握，為營業秘密，非屬
    公眾所知，非經交付、轉讓不能得知係屬常態。詎被上訴人
    違約擅自將上訴人所開發之客戶名單轉讓給豐新鮮公司，縱
    被上訴人非故意使證人王江泉移轉客戶名單，亦未妥善保存
    上訴人之客戶名單，致證人王江泉得輕易取得名單以移轉予
    豐新鮮公司，且被上訴人曾自承交付送乳員名單予豐新鮮公
    司，該送乳員名單之交付，不啻變相交付客戶名單予豐新鮮
    公司，豐新鮮公司因此獲得應屬營業秘密之客戶名單，而得
    繼續享有客戶訂購該公司產品，不致流失原客戶。
(三)、末查，另案臺灣臺南地方法院99年度營簡字第93號給付報酬
    事件，該案證人即本案被上訴人郭進昌證稱：「我跟原告簽
    的協議書，是我自己的公司與原告簽約，我沒有權利代表豐
    新鮮公司與原告簽約... 我沒有代表豐新鮮公司與原告簽約
    」等語，顯然系爭協議書係由郭進昌個人與上訴人所簽，故
    被上訴人未依約履行給付佣金，且交付客戶名單或送乳員名
    單予豐新鮮公司，致上訴人石倍毓未能取得其應有之利益，
    而受有損害，自98年5 月起至99年5 月份止共13個月佣金，
    以每月2 萬元計，原共計26萬元（計算式：20,000元×13月
    ＝260,000 元），經扣除98年5 月份至98年9 月份豐新鮮公
    司已給付之1 萬6 千126 元後，上訴人僅請求24萬3 千874
    元及法定利息等語。
三、原審為上訴人敗訴之判決，上訴人不服，提起上訴。聲明：
    (一)原判決廢棄；(二)被上訴人應給付上訴人24萬3 千874 元，
    及自起訴狀繕本送達翌日起至清償日止，按年息5%計算之利
    息。
貳、被上訴人則辯以：
一、上訴人於原審係以兩造契約為請求權基礎，惟竟於上訴狀中
    率以「被上訴人之故意或過失行為」，對於被上訴人追加侵
    權行為為訴訟標的，且屬二審始提出之新攻擊防禦方法，被
    上訴人爰依民事訴訟法第446 、447 條規定，表示不同意。
二、兩造所簽訂之系爭協議書業於98年4 月30日經被上訴人合法
    終止，上訴人對被上訴人請求給付自98年5 月份至99年5 月
    份止之報酬，係無理由：
(一)、被上訴人郭進昌原從事羊奶配送之行業，於92年8 月26日以
    妻余翎綺名義開設「豐新鮮商行」（營業地點在台北市民族
    西路、敦煌路、南港路等處），並為豐新鮮公司台北地區之
    經銷商，嗣兩造於95年4 月17日簽訂系爭協議書，雙方約定
    由上訴人提供所開發之客戶轉由被上訴人配送羊奶，被上訴
    人就當月實際配送之瓶數，以當月業績明細計算上訴人應得
    之報酬，此由系爭協議書第1 條、第2 條甚明，被上訴人業
    於95年4 月至98年4 月份間，逐月依當月業績明細計算給付
    上訴人報酬。
(二)、系爭協議書係以雙方約定由上訴人石倍毓提供開發之客戶轉
    由被上訴人郭進昌配送羊奶，被上訴人就當月實際配送之瓶
    數，以當月業績明細計算上訴人應得之報酬，被上訴人為上
    訴人提供「配送羊奶」之勞務，並以「配送瓶數」分配兩造
    所得之報酬，且兩造對於系爭協議書之存續期限並未有約定
    ，應屬未定期限之僱傭契約，倘認被上訴人不得終止契約，
    將致被上訴人需終身從事經營羊奶配送之行業，使其職業選
    擇自由受到拘束，違反憲法第15條之基本精神，本件當事人
    之一方應得隨時終止契約，又系爭協議書第4 條約定之真意
    ，應指若客戶未就羊奶配送與被上訴人為終止者，被上訴人
    不得片面與客戶終止，有損上訴人之權益，絕非謂上訴人與
    被上訴人間之協議書不得終止，上訴人竟故意曲解協議書之
    真意，係屬無稽。
(三)、被上訴人郭進昌於97年間經診斷長期高血壓所造成的心血管
    疾病，而有右大腦血管萎縮，身體左邊不能控制，已經對身
    體造成莫大損害，因身體健康考量，故決定於98年4 月30日
    結束營業，且自98年4 月30日終止擔任豐新鮮公司台北地區
    之經銷商，由豐新鮮公司收回自行經銷。茲因兩造間簽有系
    爭協議書，故被上訴人於98年4 月30日結束營業之半年前就
    通知上訴人，請上訴人將其客戶轉走，並將身體狀況告知上
    訴人請求諒解，隔一星期後，上訴人主動打電話給被上訴人
    ，說想接手經營被上訴人公司，並約被上訴人在民權東路與
    康寧路口的雙聖西餐廳見面討論，惟因上訴人所提之價格落
    差太大，所以並沒有成交，被上訴人還是請上訴人應當儘快
    將客戶轉走，此事大約經過1 個月後，上訴人都沒有動作，
    被上訴人又再次連絡上訴人，可否快點將其客戶轉走，因為
    被上訴人要結束營業了，此時上訴人問被上訴人可否將送乳
    員帶走，讓送乳員幫上訴人配送，被上訴人回答說可以，不
    過要請上訴人自行聯絡送乳員，惟遲至98年3 月間，上訴人
    依然沒有轉走客戶及連絡送乳員，另外於98年3 月間，被上
    訴人特別再請渠員工謝玉枝小姐打電話聯絡上訴人，請上訴
    人盡速轉走客戶，因為被上訴人公司營業至98年4 月30 日
    就要結束了，請上訴人日後必需自行處理羊乳配送的事務，
    但直到被上訴人公司結束營業，上訴人依然沒有處理，足認
    被上訴人確係因身體因素結束營業，並合法終止系爭協議書
    。再上訴人於98年6 月即到豐新鮮公司找證人林志明洽談佣
    金給付事宜，足認上訴人早已知悉被上訴人終止營業之事實
    ，始至豐新鮮公司與林志明會面洽談。
(四)、兩造系爭協議書業於98年4 月30日合法終止，依證人林志明
    之證述，就上訴人所開發之客戶名單，係送乳員自發與林志
    明接洽並重受豐新鮮公司雇用後，由送乳員自行提供客戶名
    單給豐新鮮公司，至被上訴人雖曾於擔任經銷商期間交付送
    乳員名單給豐新鮮公司，然最後一次交付送乳員名單的時間
    是結束營業前一年暑假，且所交付之送乳員名單與後來結束
    營業時之送乳員名單並未完全相同，因有部分員工離職，被
    上訴人並無於系爭協議書終止時，提供客戶名單或送乳員名
    單予豐新鮮公司之行為。又系爭協議書既已於98年4 月30日
    終止，則被上訴人於98年5 月份後，即無庸負擔給付報酬予
    上訴人之義務，因兩造間已無契約關係存在，即非屬給付不
    能；再豐新鮮商行已於98年4 月16日核准停業，被上訴人自
    98 年4月30日即終止擔任豐新鮮公司台北地區之經銷商，則
    被上訴人自98年5 月份起已無經營羊奶配送業，自無從給付
    上訴人自98年5 月份至99年5 月份止之款項，上訴人之主張
    係屬無據。
三、被上訴人對於上訴人之上訴，答辯聲明：駁回上訴人之上訴
    。
參、本院得心證之理由：
一、程序方面：
    本件上訴人主張依系爭協議書及民法侵權行為、債務不履行
    及因可歸責於當事人一方之給付不能等法律關係，請求被上
    訴人給付佣金，被上訴人雖質稱上訴人係於二審始追加以侵
    權行為為訴訟標的，且為新攻擊防禦方法，而表示不同意云
    云，惟查上訴人於原審即已提出民法第184 條侵權行為損害
    賠償請求權作為請求依據之一（見原審卷第43頁之民事準備
    狀、原審判決書），並非於上訴審始追加之訴訟標的或提出
    之新攻擊防禦方法，上訴人此節尚有誤會，合先敘明。
二、兩造不爭執事項：
(一)、被上訴人郭進昌原從事羊奶配送行業，為豐新鮮商行之實際
    負責人，並為豐新鮮公司台北地區之經銷商，豐新鮮商行於
    98年4 月間經核准停業；
(二)、兩造於95年4 月17日簽訂系爭協議書，約定上訴人將所開發
    之訂購羊乳客戶轉由被上訴人配送，被上訴人依當月業績明
    細，就當月實際配送之瓶數乘以約定之每瓶佣金，給付報酬
    予上訴人；
(三)、被上訴人已支付上訴人自95年4 月份起至98年4 月份期間，
    依系爭協議書所約定之佣金報酬。
(四)、前情並有豐新鮮商行之商業登記基本資料、系爭協議書、被
    上訴人撥款予上訴人之妻趙兼菀之明細、上訴人之妻趙兼菀
    之存摺等件（見原審卷第11至19頁，本院卷附被上證一）附
    卷可稽。
三、兩造爭執事項：
    本件兩造爭點厥為：(一)系爭協議書是否已合法終止？(二)上訴
    人得否向被上訴人請求賠償損害？茲析述如下：
(一)、系爭協議書已合法終止：
１、查兩造於95年4 月17日簽訂系爭協議書，約定上訴人將所開
    發之訂購羊乳客戶轉由被上訴人配送，被上訴人則依當月業
    績明細，計算應給付上訴人之報酬，核其性質，應屬當事人
    約定一方於一定之期限內，向他方繼續供給一定種類、品質
    之物，而由他方按一定之標準支付價金之繼續性供給契約，
    雖非民法債編第二章「各種之債」各節所規定之有名契約所
    涵蓋，而屬無名之繼續性供給契約，然本於當事人自主及契
    約自由原則，應予准許（最高法院94年度台上字第1860號裁
    判意旨參照）。
２、又兩造系爭協議書並未明定終止期限或終止事由，惟按民法
    債篇就具有繼續性質之契約，如委任、僱傭等，均有賦予當
    事人單方終止權之規定，應認就無名之繼續性供給契約，原
    則上各當事人亦有終止契約之權利；而系爭協議書第3 、4
    條雖約定：「3.乙方（即被上訴人）已付30萬於甲方（即上
    訴人），於每月應給甲方業績金額扣除一半直至扣完，業績
    抽取，『只要開發之客戶尚存在，永久有效』... 4.乙方『
    不得擅自放棄或終止甲方所開發之客戶，有損甲方之權益』
    ... 」等語，惟考諸其意，僅在規範當事人不得無正當理由
    終止契約，非謂各當事人無論在任何情形下均無法單方終止
    契約，否則如因他方咨意掣肘而不同意終止，將使契約關係
    永無終止之日，顯非事理之平。
３、再本件被上訴人因高血壓造成心血管疾病，長期接受治療，
    基於身體健康因素之考量，決定於98年4 月30日結束豐新鮮
    商行營業，並終止擔任豐新鮮公司台北地區之經銷商，且於
    結束營業前約半年之97 年11 月間即通知上訴人，請上訴人
    將其所開發之客戶轉走等情，有被上訴人提出之新光吳火獅
    紀念醫院連續處方箋、豐新鮮公司收回經銷權聲明書等件（
    見本院卷附被上證3 、4 ）附卷可稽，且為上訴人所不爭執
    （見本院100 年8 月18日言詞辯論筆錄）；而上訴人雖質稱
    ：被上訴人說的那段時間，都同時還有跟其他人接洽，一直
    到98年4 月10日被上訴人又打電話說他做到98年4 月底，我
    們才確定他不做了，我們有跟被上訴人說沒有辦法一下子把
    客戶拿回來，至少要有3個 月的時間把生財器具買回來云云
    ，然查被上訴人既於終止契約前半年即通知上訴人將其所開
    發之客戶轉走，足認業已向上訴人明確表示終止契約之意，
    至被上訴人縱有同時與其他人接洽之情事，不能排除係處理
    手中除上訴人所開發之客戶以外之其他客戶轉移事宜，對於
    被上訴人已向上訴人所為之通知，當無影響。本件衡諸被上
    訴人係基於身體因素而終止契約，且於終止契約前約半年之
    合理期間即通知上訴人將客戶取回，顯非無正當理由而隨意
    終止契約，揆諸前揭說明，應認被上訴人主張系爭協議書業
    經其於98年4 月30日合法終止，洵屬有據。
(二)、上訴人得向被上訴人請求賠償損害：
    按契約關係消滅後，為維護相對人人身及財產上之利益，當
    事人間衍生以保護義務為內容，所負某種作為或不作為之義
    務，諸如離職後之受僱人得請求雇主開具服務證明書、受僱
    人離職後不得洩漏任職期間獲知之營業秘密之類，其乃脫離
    契約而獨立，不以契約存在為前提，即學說上所稱之「後契
    約義務」，違反此項義務，即構成契約終了後之過失責任，
    應依債務不履行之規定，負損害賠償責任（最高法院95年度
    台上字第1076號判決意旨參照）。本件兩造系爭協議書業經
    終止，已如前述，揆諸前揭說明，於契約終止後，兩造仍應
    依誠信原則，負擔屬於契約附隨義務之「後契約義務」，以
    圓滿終結因系爭協議書所生之權利義務關係。
１、查被上訴人郭進昌於系爭協議書有效期間承接上訴人石倍毓
    所開發之訂購羊乳客戶，於兩造系爭協議書終止時，應作類
    似清算關係之合理處置，即被上訴人應核算並給付積欠上訴
    人於系爭協議書有效期間內之報酬，上訴人則應將其所開發
    之客戶取回自營或另覓其他經銷商，而本件被上訴人於98年
    4 月30日契約終止時並未積欠上訴人報酬，上訴人則未於契
    約終止時將其所開發之客戶取回自營或另覓其他經銷商等情
    ，業如前述，惟衡諸開發客戶、推銷商品、建立與客戶間之
    信賴關係，並維持客戶繼續訂購特定商品，當係投注時間及
    勞務拜訪客戶始能達成，上訴人開發羊乳訂購客戶，亦係投
    注一定之時間及勞務，始能累積並繼續維持客戶數量，因此
    上訴人交付予被上訴人之客戶名單應具有相當之經濟價值，
    為圓滿終結兩造因系爭協議書所生之權利義務關係，應認被
    上訴人就其於系爭協議書有效期間內收受上訴人開發之訂購
    羊乳客戶名單，於契約終止後仍負保管且不得隨意棄置而任
    由他人取得之責任；
２、次查因被上訴人郭進昌於98年4 月30日結束豐新鮮商行之經
    營，該行聘僱之送乳員為維持生計起見，乃由原擔任營業所
    所長王仁泉統籌，自行與豐新鮮公司負責人林志明聯絡，協
    議王仁泉續依原豐新鮮商行台北市民族西路營業址內之電腦
    所存之客戶名單指派送乳員配送羊乳，豐新鮮公司則直接依
    王仁泉所報之羊乳數量提供配送，自98年5 月份起，台北地
    區之羊乳銷售業務改由豐新鮮公司以直營方式經營，而98年
    5 月份與98年4 月份訂購羊乳之客戶並無不同等情，業據證
    人王仁泉、林志明，及送乳員黃啟明、陳煥坤分別於審理中
    證述綦詳（均見本院100 年2 月11日準備程序筆錄）；又證
    人王仁泉證稱：郭進昌說不做之後，他說生財器具也不要了
    ，伊認為應該有權利可以處理，就免費提供給豐新鮮公司等
    情，並為被上訴人所不爭執（同見本院上開準備程序筆錄）
    。依前揭證人之證述，足認被上訴人於98年4 月30日終止系
    爭協議書時，並未將原營業址內之電腦所存之上訴人所開發
    客戶名單移除，致他人得輕易取得上訴人所開發交付予被上
    訴人之客戶名單，進行配送業務，因該客戶名單已為豐新鮮
    公司所知悉，上訴人已無法以該客戶名單為基礎，再自為經
    營或另覓其他經銷商經營，致其開發、維持客戶而使客戶名
    單具有之經濟價值，已不復存在，致上訴人受有損害，準此
    ，本件被上訴人違反系爭協議書之「後契約義務」，應依債
    務不履行規定，對上訴人負損害賠償責任，洵屬明確。
３、至關於上訴人所受損害之數額，上訴人雖主張依兩造系爭協
    議書原約定之佣金報酬計算方式，自98年5 月份起，每月以
    2 萬元計，按月持續計算上訴人所受之損害。惟查兩造系爭
    協議書業經被上訴人合法終止，上訴人就契約附隨之「後契
    約義務」之違反，與基於契約發生之主要義務之違反，性質
    上並不相同，上訴人主張依系爭協議書約定之方式計算損害
    ，尚屬無據。本件上訴人所受之損害，應為訂購羊乳客戶名
    單於系爭協議書終止而外流時之經濟價值。而兩造訂立系爭
    協議書時，上訴人原擬以60萬元賣斷其所開發之客戶，後因
    雙方並不熟識，為保障上訴人之權益，改由被上訴人先給付
    半數即30萬元於上訴人處，被上訴人就每月應給付上訴人之
    佣金，一半由該30萬元中扣除，一半另給付現金，又系爭協
    議書於95年4 月份簽訂後，剛開始之佣金數額約為每月7 、
    8 萬元，98年4 月份契約終止時之佣金數額約為2 萬元等情
    ，為兩造所不爭執（見本院100 年8 月18日言詞辯論筆錄）
    ，並有系爭協議書、上訴人之妻趙兼菀之存摺等件（見原審
    卷第11至19頁）在卷可參，堪認該客戶名單於系爭協議書終
    止而外流時，其經濟價值為其原始價值60萬元的7 分之2 ，
    即17萬1 千429 元（計算式：600,000 元×2/7 ≒171,429
    元，元以下四捨五入），亦即為本件上訴人所受之損害；惟
    按損害之發生或擴大，被害人與有過失者，法院得減輕賠償
    金額，或免除之，民法第217 條第1 項定有明文，如前述被
    上訴人違反妥善保管客戶名單之「後契約義務」，固造成上
    訴人受有喪失系爭協議書經濟價值之損害，惟上訴人如於被
    上訴人終止契約前半年通知其將客戶取回後，即及時於契約
    終止時將客戶取回自營或另覓其他經銷商經營，縱被上訴人
    於契約終止後未妥善保管原營業址內之電腦所存之客戶名單
    ，亦不致造成上訴人損害，是本件上訴人就損害之發生與有
    過失，經斟酌兩造行為造成損害之原因力強弱，本院認上訴
    人與被上訴人之過失比例為6 比4 ，應減輕賠償金額之比例
    亦以此為當，故經過失相抵後，上訴人所得請求之金額為6
    萬8 千572 元（計算式：171,429 元×4/10≒68,572元）。
(三)、綜上，兩造系爭協議書業經被上訴人於98年4 月30日合法終
    止，惟被上訴人違反妥善保管訂購羊乳客戶名單之「後契約
    義務」，就上訴人所受6 萬8 千572 元之損害，應負賠償之
    責。
四、揆諸前揭各節所述，上訴人本於債務不履行之法律關係，請
    求被上訴人給付6 萬8 千572 元，及自起訴狀繕本送達翌日
    即99年5 月5 日起至清償日止，按年息5%計算之利息，為有
    理由，應予准許，逾此部分之請求，為無理由，應予駁回。
    原審就上開應准許部分，為上訴人敗訴之判決，尚有未洽，
    上訴意旨求予廢棄改判，為有理由，爰由本院予以廢棄改判
    如主文第二項所示；至於上訴人之請求不應准許部分，原判
    決為上訴人敗訴之判決，經核於法並無不合，上訴意旨求予
    廢棄改判，為無理由，應駁回其上訴。
五、據上論結，本件上訴為一部有理由，一部無理由，依民事訴
    訟法第436 條之1 第3 項、第450 條、第449 條第1 項、第
    79條但書，判決如主文。
中    華    民    國    100   年    9    月    30     日
                  民事第一庭  審判長法  官  俞慧君
                                    法  官  黃珮禎
                                    法  官  孫曉青
以上正本係照原本作成。
本判決不得上訴。
中    華    民    國    100   年    10   月     5     日
                              書記官  詹佳佩